臺灣高等法院高雄分院刑事判決　　　　　　　　　　九十一年度上訴字第九三號
　　上訴人即被告　乙○○
　　上訴人即被告　甲○○
右上訴人因違反選舉罷免法案件，不服臺灣屏東地方法院九十一年度訴字第一六０號
中華民國九十一年四月二十二日第一審判決（起訴案號：臺灣屏東地方法院檢察署九
十一年度選偵字第四十四號、第八十九號），提起上訴，本院判決如左：
      主  文
原判決撤銷。
乙○○、甲○○均無罪。
      理  由
一、公訴意旨略以：被告乙○○於於民國（下同）九十一年一月屏東縣里港鄉第十四
    屆鄉長選舉期間內，為候選人丁煙柱輔選，為圖以行賄選民方式使丁員當選，竟
    於九十一年一月二十五日下午一時許，持前屆（即里港鄉第十三屆）鄉長出缺補
    選時，選務單位所印製之里港鄉選舉人名冊一份，至里港鄉○○村○○路十二號
    甲○○住處，商請亦知情之甲○○在該名冊上以註記方式，圈選可供買票之選民
    ，預備於翌日即投票日清晨，將賄款發出。嗣於九十一年一月二十五日下午四時
    許，為警持搜索票在甲○○住處查獲，並扣得上開名冊一份。因認被告乙○○、
    甲○○共同觸犯公職人員選舉罷免法第九十條之一第一項、第二項之預備賄選罪
    云云。
二、按犯罪事實應依證據認定之，無證據不得推定其犯罪事實，被告之自白，不得作
    為有罪判決之唯一證據，仍應調查其他必要之證據，以察其是否與事實相符，刑
    事訴訟法第一百五十四條、第一白五十六條第二項定有明文。所謂犯罪事實之證
    據，係指足以為犯罪行為之積極證據而言，該項證據且須適合被告犯罪事實之認
    定，始得採為斷罪資料（最高法院二十九年上字第三一０五號、五十三年台上字
    第二七五０號判例參照）。本案公訴人認被告乙○○、甲○○涉犯上述罪嫌無非
    以右揭事實業經被告甲○○於警訊及檢察官偵訊中供承不諱，而甲○○與乙○○
    間並無仇隙，為被告乙○○所自承，被告甲○○自無設詞構陷之理，復有扣案之
    選舉人名冊一份可憑為其論據。迅據被告乙○○、甲○○均堅決否認右揭犯行；
    被告乙○○辯稱：我沒有要買票，僅要求甲○○提供熟識的朋友可前往拜票，而
    甲○○在名冊上註明「山」字，只是要統計透過他評估可拿多少票而已，並沒有
    買票的意思等語；被告甲○○辯稱：乙○○說要估計票數，要我提供名單，我沒
    有要買票，警訊當天我聽錯了等語。經查：
（一）、被告乙○○自警詢、檢察官偵查及法院審理時始終堅決否認有預備為鄉長候
        選人丁煙柱買票賄選之情事，其於警詢中供稱：「我是拜託甲○○替鄉長候
        選人丁煙柱拉票，並無買票」、「本人認為甲○○在選舉人名冊上寫【山】
        字，應是甲○○認為較有把握前往投票的人吧」等語（九十一年一月二十五
        日二十二時十分調查筆錄）；嗣於檢察官偵查中供稱：「我是有請他（甲○
        ○）幫忙替丁煙柱拉票。」、「我要他提供他熟識的朋友，我打算在今天晚
        上帶鄉長去向他們拜票拉票。」等語（偵卷第五頁背面、第六頁）；於原審
        及本院審理時亦一再供稱：「當天檢察官有到我家搜索，沒有查到什麼，我
        沒有賄選。」、「扣案之名冊是我拜票用的。」（原審卷第十七頁）；「我
        持選舉人名冊到甲○○家要求註記，是要他提供熟識的朋友前往拜票。」、
        「是要估計透過他可以拿多少票，並沒有要買票的意思。」（本院審判筆錄
        ）等語，綜其前述，充其量僅承認有透過甲○○要向有把握支持丁煙柱的選
        民作拜票活動及統計可得票數之評估而已，並無任何預備買票之陳述，至為
        明顯。而觀之我國所有競爭激烈之選舉活動，幾乎每位候選人為求勝選，其
        助選人員無不於選前就可能支持之選民造冊估計票數，以及作密集之拜訪拉
        票活動，此乃是一般選舉活動之常態，要不能以被告乙○○有交付甲○○選
        舉人名冊（八十八年十一月一日所制，非選委會印製供本次選舉所用）予甲
        ○○註記，臆測係預備買票賄選之用。
（二）、被告甲○○於警詢中供稱：乙○○交名冊給我，要我買票（鄉長候選人丁煙
        柱），然後要我將能買到的部分簽「山」字。他未告知我每票多少錢等語（
        九十一年一月二十五日十八時調查筆錄）；檢察官偵查中供稱：他（乙○○
        ）要我在該份名冊上圈選我熟識的朋友，看是否能夠買票，但是我只答應幫
        他圈選我認識的朋友，並沒有答應為他買票等語（偵卷第二頁背面、第三頁
        ）；而後於原審及本院審理時則均否認乙○○有要其買票，並稱名冊上註記
        「山」字僅係提供給乙○○拜票及評估票數之用等語；足見其於警詢及偵、
        審中之前後供述，反覆不一，已難置信其於審判外之警、偵訊中之供述為真
        實；且縱使其於警詢中指稱被告乙○○有要其買票賄選，但卻稱未告知每票
        多少錢，此與一般買票賄選皆有一定之價額或物品等情，已有相悖，且其於
        偵查中稱伊並沒有答應買票，有如前述，復經警於被告住處搜索結果又均查
        無可供賄選用之物品或金錢（例如一般常見之賄選禮盒、大量成疊之五百元
        或千元現鈔等），足資佐證，有搜索扣押筆錄在卷可稽，且共同被告乙○○
        又堅決否認有甲○○警、偵訊中所述情節，則公訴人僅據被告甲○○上述供
        詞，即遽認被告等有共同預備買票賄選之犯行，容有速斷。
（三）、本院傳訊查扣之選舉人名冊中記載有「山」字之洪盛哲、黃桂雪、蘇岳展、
        吳寶村等選舉人，均稱被告甲○○、乙○○未曾向其等表示或要求買票來支
        持丁煙柱候選人之情；證人洪盛哲證稱：我在台北工作，家裡只住弟弟跟爺
        爺，我也沒有回來投票；黃桂雪證稱：我戶籍雖設在里港，但人住在屏東縣
        九如鄉，選舉時我有回來投票，選前並沒有人向我說項或買票；蘇岳展證稱
        ：我人在台中讀書，所以沒有回來投票，也沒有人告訴我要投給誰；證人吳
        寶村證稱：要選舉的前一天，鄉長候選人丁煙柱及很多輔選人員有來向我拜
        票，甲○○沒有個別來向我拜票，也沒有說要拿多少錢給我，當次選舉我是
        投給丁煙柱，因我之前有拜託過他，認為他很熱心，所以才投給他各等語（
        本院九十一年六月二十五日訊問筆錄）。依其等證人之指述，足證被告甲○
        ○雖有在其等姓名上註記「山」字，但並無任何接觸，或表示可以行賄方式
        支持特定候選人，是上開查扣之選舉人名冊，尚不足為被告等有賄選意思之
        證明。
（四）、按預備犯與未遂犯之區別，固係以已未著手於犯罪之實行為標準，若僅著手
        於要件行為以前之準備行為，係屬預備行為。惟是否已著手於要件行為以前
        之準備行為，仍應依證據認定之。而認定犯罪事實所憑之證據，雖不以直接
        證據為限，間接證據亦包括在內，然無論直接証據或間接證據，其為訴訟上
        之證明，須於通常一般之人均不致有所懷疑，而得確信其為真實之程度者，
        始得據為有罪之認定（最高法院七十六年台上字第四九八六號判例意旨參照
        ）。本案綜合前述被告甲○○前後反覆不一之供述，及所查扣之選舉人名冊
        ，顯無足以證明被告甲○○與乙○○有向何選舉人準備行求賄賂以期投票予
        鄉長候選人丁煙柱之意思與行為，已甚明顯。此外，本院復查無其他積極證
        據足資證明被告有檢察官所指訴之犯行，被告乙○○、甲○○之犯罪即屬不
        能證明。
三、原審疏未詳查，遽予被告論罪科刑，尚有未洽；被告等上訴意旨一致否認犯罪，
    指摘原判決不當，非無理由，應由本院將原判決撤銷改諭知被告乙○○、甲○○
    無罪之判決。
據上論結，應依刑事訴訟法第三百六十九條第一項前段、第三百零一條第一項，判決
如主文。
本案經檢察官陳國全到庭執行職務。
中    華    民    國      九十一      年      七      月     十九   日
                              臺灣高等法院高雄分院刑事第七庭
                                  審判長法官  李春昌
                                        法官  黃憲文
                                        法官  莊飛宗
右正本證明與原本無異。
不得上訴。
                                  法院書記官  林明威
中    華    民    國      九十一      年      七      月    十九    日
